【裁判字號】    98,消債抗,8
【裁判日期】    980323
【裁判案由】    更生事件
【裁判全文】
臺灣臺中地方法院民事裁定            98年度消債抗字第8號
抗  告  人  甲○○
上當事人聲請更生事件，抗告人對於民國97年12月10日本院97年
度消債更字第977號所為裁定提起抗告，本院裁定如下：
    主    文
抗告駁回。
抗告費用新台幣壹仟元由抗告人負擔。
    理    由
一、本件抗告意旨略以：原裁定認抗告人債務性質屬浪費行為，
    不符合消費者債務清理條例（下稱消債條例）公平原則，故
    認此屬可歸責於抗告人之事由，而認與消債條例第151 條第
    5 項要件不符合，然本條例立法目的在於使陷於經濟上困境
    之消費者，得分別情形依本條例所定重建型債務清理程序（
    更生）或清算型債務清理程序（清算）清償債務，在數十萬
    卡債族的消費明細中幾乎都有消費行為支出，若依原審標準
    ，本條例豈不有空洞虛設之意？所謂不可歸責於己之事由，
    應包括債務人事後財產及收支狀況無甚大變動，但因協商時
    居於劣勢，未能實質商議，僅為爭取利息減少及分期清償之
    些許優惠，勉強同意，惟其財產及收入客觀上難以如期履行
    。抗告人曾參與民國95年銀行公會無擔保協商，明知協商條
    件無法負擔，但為爭取高循環利息下降息及分期優惠之機會
    ，只得任居於優勢地位之債權銀行擬定協商條件，並簽署之
    。伊之每月收入新臺幣（下同）18,000元，不足以清償協議
    還款條件每月25,824元，不足部分只好由親友接濟，無奈只
    得毀諾，實有不可歸責於抗告人之事由。且原裁定適用消債
    條例第134 條第4 款亦錯置更生與清算程序，原裁定斟酌債
    權人意見認更生無實益，亦未考量消債條例第64條職權裁定
    認可之規定，為此爰請求廢棄原裁定云云。
二、按聲請更生或清算不合程式或不備其他要件者，法院應以裁
    定駁回之，但其情形可以補正者，法院應定期間先命補正；
    債務人與金融機構協商成立者，不得聲請更生或清算。但因
    不可歸責於己之事由，致履行顯有重大困難者，不在此限；
    本條例施行前，債務人依金融主管機關協調成立之中華民國
    銀行公會會員辦理消費金融案件無擔保債務協商機制與金融
    機構成立之協商，準用前項之規定，消費者債務清理條例（
    下稱消債條例）第8 條、第151 條第5 項、第6 項分別定有
    明文。準此，債務人如於消債條例施行前，已利用金融主管
    機關協調成立之中華民國銀行公會會員辦理消費金融案件無
    擔保債務協商機制，與金融機構成立協商，即須依約清償債
    務，僅於其後發生情事變更，在清償期間收入或收益不如預
    期，致該方案履行困難甚或履行不能，且因不可歸責於己之
    事由所致，始能聲請更生或清算，至如認該協商方案履行有
    其他不適當情形，即應再循協商途徑謀求解決，不得逕依消
    債條例聲請更生。蓋該債務清償方案係經債務人行使程序選
    擇權而與債權人締結之債務清理契約，其即應受該契約之拘
    束，且消債條例更生之規範目的，係在維持債務人基本生活
    之情況下，於債務人之能力範圍內盡力清償債務，非謂債務
    人得任意利用債務清理程序減輕債務，因此，為避免債務人
    針對已成立之協商方案任意毀諾，濫用更生或清算之債務清
    理程序，須債務人於協商成立後因不可歸責於己之事由，致
    其無法履行原定清償方案，始例外得依消債條例聲請更生或
    清算。
三、經查：
  (一)抗告人於消債條例施行前之95年間，就其積欠各金融機構之
    無擔保債務，利用金融主管機關協調成立之中華民國銀行公
    會會員辦理消費金融案件無擔保債務協商機制，與各債權銀
    行成立協商，約定自95年6 月起，分80期，每月以25,824元
    依各債權銀行債權金額比例清償債務，有協議書在卷可稽，
    堪可認定。
  (二)抗告人主張其於協商後毀諾原因，係因其每月收入僅18,000
    元，低於協商方案每月應還款金額25,824元，須向親友籌借
    ，僅為爭取高循環利息下降息及分期優惠之機會仍予簽署，
    故無力正常繳納等語。然查抗告人既於95年間選擇利用金融
    機構之債務協商機制與金融機構成立協商，藉以獲致減免利
    息及分期清償等優惠，其協商時本應據實衡量其資力是否足
    以履行協商內容，而親友間之幫助，僅係基於彼此間情分義
    理一時救急，原難以據以作為履行協商條件之憑恃，則抗告
    人既簽立協議書，本應依約清償債務，縱使上開協商條件對
    於抗告人尚稱嚴苛，或抗告人確有入不敷出甚至須向他人借
    貸情形，惟此等事由顯係協商成立前已存在或可合理預見其
    發生之情事，本件亦無任何事證足認抗告人於協商成立時有
    何意思表示不自由或不健全情形，抗告人復未提出其於成立
    協商後之財務狀況有何重大變動，使其有不可歸責於己之事
    由，致不能繼續履行原協商條件或履行顯有重大困難之證據
    ，自難認抗告人有何合於消債條例第151 條第5 項但書規定
    情事。
四、綜上所述，本件實難認抗告人於協商成立後，有何不可歸責
    於己之事由，致不能繼續履行原協商條件或履行顯有重大困
    難，其更生之聲請核與前開規定不相符合。原審裁定駁回抗
    告人更生之聲請，核無違誤，抗告意旨猶執前詞，指摘原裁
    定不當，求予廢棄另為裁定，為無理由，應予駁回。
五、據上論結，本件抗告為無理由，依消費者債務清理條例第15
    條、民事訴訟法第495條之1第1項、第449條第1項、第95條
    、第78條，裁定如主文。
中    華    民    國    98    年    3    月     23    日
                  民事第三庭審判長法  官  林洲富
                                  法  官  林源森
                                  法  官  林慧貞
以上正本係照原本作成
本裁定不得再抗告
中    華    民    國    98    年    3    月     23    日
                                  書記官


司法院資訊處製作；財團法人民間司法改革基金會備份。
